【裁判字號】    99,訴,659
【裁判日期】    990917
【裁判案由】    偽造文書等
【裁判全文】
臺灣板橋地方法院刑事判決               99年度訴字第659號
公  訴  人  臺灣板橋地方法院檢察署檢察官
被      告  甲○○
上列被告因偽造文書等案件，經檢察官提起公訴（99年度偵字第
489 號），本院判決如下：
    主  文
甲○○行使變造私文書，足以生損害於公眾及他人，處有期徒刑
月，如易科罰金，以新臺幣壹仟元折算壹日。
    事  實
一、甲○○為車牌號碼8773-TK 號自小客車使用人，於民國98年
    4 月16日，將上開自用小客車停放於臺北縣三重市○○街10
    2 號停車格內，為臺北縣政府交通局停車管理處委外之停車
    收費管理人員乙○○開立臺北縣停車繳費通知單（編號GD34
    GAA84621GFN2），應繳納停車費用新臺幣（下同）60元。詎
    甲○○為短繳停車費用，竟基於變造私文書及詐欺得利之犯
    意，於停車當日收受上揭臺北縣停車繳費通知單後，已知其
    停車在臺北縣三重市○○街路段達3 小時，應繳停車費用60
    元，竟在不詳時、地，以不詳方式將上開繳費通知單上第3
    小時停車管理員之簽章刮除，變造成為停放2 小時、應繳金
    額為40元之紀錄。復於98年4 月18日至全家便利商店股份有
    限公司三重巿福道店，提示上開經變造過繳費通知單而行使
    之，僅繳納40元停車費，而獲有短繳20元不法利益，足以生
    損害於臺北縣政府及全家便利商店股份有限公司。嗣因臺北
    縣政府交通局與全家便利商店股份有限公司進行帳務核對，
    認定金額不符後，由全家便利商店股份有限公司提供收回之
    上開臺北縣停車繳費通知單，發現上情而報警查獲。
二、案經臺北縣政府警察局刑事警察大隊移請臺灣板橋地方法院
    檢察署檢察官偵查起訴。
    理  由
壹、程序事項
一、按鑑定之經過及其結果，應命鑑定人以言詞或「書面」報告
    ，刑事訴訟法第206 條第1 項定有明文，是鑑定人以書面為
    鑑定報告提出於法院，依刑事訴訟法第159 條第1 項立法理
    由及同法第206 條第1 項規定，即具有證據能力。又法院或
    檢察官得囑託醫院、學校或其他相當之機關、團體為鑑定，
    或審查他人之鑑定，並準用第203 條至第206 條之1 之規定
    ，刑事訴訟法第208 條第1 項亦定有明文。本案由本院囑託
    法務部調查局就編號GD34GAA84621GFN2之臺北縣停車繳費單
    上繳費金額60元、停車時間20：53分旁管理員簽章欄上是否
    曾有簽名筆跡及該筆跡喪失之方法等事項進行鑑定，經法務
    部調查局以99年5 月20日調科貳字第09900223760 號鑑定書
    及鑑定分析表回復本院鑑定結果，依據前揭規定，該等鑑定
    書即具證據能力而得為本案之證據。
二、按被告以外之人於審判外之陳述，雖不符刑事訴訟法第159
    條之1 至第159 條之4 之規定，而經當事人於審判程序同意
    作為證據，法院審酌該言詞陳述或書面陳述作成時之情況，
    認為適當者，亦得為證據；當事人、代理人或辯護人於法院
    調查證據時，知有刑事訴訟法第159 條第1 項不得為證據之
    情形，而未於言詞辯論終結前聲明異議者，視為有前項之同
    意，刑事訴訟法第159 條之5 第1 項、第2 項分有明文。經
    查，本判決下列所引用之證人黃浚城、張書玉於警詢之證述
    及本判決以下所引用證據，檢察官、被告於本院言詞辯論終
    結前均未聲明異議，本院審酌上開證據資料製作時之情況，
    尚無違法不當及證明力明顯過低之瑕疵，亦認為以之作為證
    據應屬適當，故揆諸上開規定，爰依刑事訴訟法第159 條之
    5 規定，認上揭證據資料均有證據能力。
貳、實體事項
一、訊據被告甲○○固坦承自98年4 月16日停車當天收到該繳費
    通知單到同月18日至全家便利商店股份有限公司三重巿福道
    店繳交停車費前，該繳費通知單並未交予他人，都放在伊皮
    包，該繳費通知單是伊繳款等情，惟矢口否認有何行使變造
    私文書及詐欺得利犯行，辯稱：伊無必要為了20元去塗改該
    繳費通知單云云，惟查：
（一）車牌號碼8773-TK 號自小客車係被告自98年農曆過年後向
      車主黃浚城長期借用，且該自小客車係被告使用並於98年
      4 月16日停放在臺北縣三重市○○街102 號停車格，經停
      車收費管理人員乙○○開立臺北縣停車繳費單，由被告於
      同日收受該停車繳費單並於同月18日至全家便利商店股份
      有限公司三重巿福道店繳交停車費40元等情，業經證人黃
      浚城於警詢中證述將該自小客車借予被告使用等情明確【
      見99年度偵字第489 號卷（下稱偵卷）第10頁】；且被告
      亦分別於警詢、偵查中坦承伊將上揭自小客車於98年4 月
      16日約18時停放在臺北縣三重市○○街，並於98年4 月18
      日至臺北縣三重市○○街上全家便利商店交費40元等情（
      見偵卷第7 、27頁）；又證人乙○○於本院審理時證述該
      停車單係伊開立等情綦詳（見本院99年8 月13日審判筆錄
      第4 頁），復有該停車繳費單原本及被告所提出編號GD
      34GAA84621GFN2停車繳費單收據影本在卷可按。
（二）又該編號GD34GAA84621GFN2之臺北縣停車繳費單上繳費金
      額60元、停車時間20：53分旁管理員簽章欄，經以側光檢
      查發現該部位紙面有遭刮擦痕跡，另以紫外光照射檢查發
      現有簽名筆畫殘痕等情，有法務部調查局99年5 月20日調
      科貳字第09900223760 號鑑定書及鑑定分析表在卷可按。
      又以該停車繳費單正本之外觀而言，並無明顯因沾黏而有
      脫漏情形，且停車繳費單上繳費金額60元、停車時間20：
      53分旁管理員簽章欄之黑色框均明顯少有脫色情形，更可
      佐證該欄中乙○○之簽章應係遭人刮擦，而非因水浸泡沾
      黏脫落。且該編號GD34GAA84621GFN2之臺北縣停車繳費單
      之應繳費金額確實與被告實際至超商繳收金額不符，短少
      20元一節，亦有臺北縣政府交通局98年9 月23日北交營字
      第0980801093號函及所附汽車車籍查詢資料、98年1 月-4
      月份臺北縣路邊停車費收入損失金額計算表、停車查詢列
      表等件在卷可按（偵卷第16-19 頁）。而臺北縣政府交通
      局各地停車管理處委外之停車收費管理員之收費流程係由
      該管理員使用停車繳費小電腦（PDA ）於現場依據車牌開
      立繳費單，該繳費單第一筆停車時間及管理員簽章（開立
      人代號）由電腦列印，接下來由管理員依該車輛停放時間
      ，每小時由管理員使用筆或印章在停車時間右方簽章處簽
      立代號，並即將每筆車輛停車時間在停車繳費小電腦（PD
      A ）輸入，以為對應相符之時間及金額；於超商代繳停車
      費時，係由該人員直接以肉眼判斷停車繳費單上簽章欄之
      簽章數，再輸入金額；而後再由交通局按月與超商進行帳
      務核對，發現不符，交通局行文告知，由超商主動將該有
      問題停車繳費單擲回交通局查核確認等情，亦經證人即臺
      北縣政府交通局停車營運科人員張書玉於警詢中證述明確
      （見偵卷第12-1 3頁）。而該停車繳費單之管理員簽章欄
      如有誤寫，必須劃掉後蓋上職名章，如此超商才知要收繳
      多少費用，且在98年4 月16日當日並未與車主因停車問題
      發生糾紛一節，亦經證人乙○○於本院審理時證述明確（
      見本院99年8 月13日審判筆錄第4 、5 頁）。則可以確認
      證人乙○○確實有在該編號GD34GAA84621GFN2之臺北縣停
      車繳費單上繳費金額60元、停車時間20：53分旁管理員簽
      章欄簽章，並輸入電腦中等情，而被告將該編號GD34GAA8
      4621GFN2之臺北縣停車繳費單在全家便利商店股份有限公
      司三重巿福道店繳交停車費時，該編號GD34GAA84621GFN2
      之臺北縣停車繳費單上繳費金額60元、停車時間20：53分
      旁管理員簽章欄簽章，應已被刮擦，故該超商店員僅輸入
      40元，而被告亦僅繳交40元，復以被告自陳該繳費通知單
      自其當天收受至繳費間並未經他人之手，衡情證人乙○○
      以及便利商店負責收費店員應無刮擦該繳費單或短收停車
      費之可能。是該編號GD34GAA84621GFN2之臺北縣停車繳費
      單上繳費金額60元、停車時間20：53分旁管理員簽章欄之
      簽章，係由被告於收受後，在不詳時、地，以不詳方式刮
      除一節，應可認定。至於檢察官聲請傳訊代收停車費款項
      之全家便利商店股份有限公司三重巿福道店店員到庭部分
      ，由於該便利商店已於98年10月間解約閉店，關於該店鋪
      人員值班資料由該公司加盟者自行處理，故全家便利商店
      股份有限公司無法提供相關資訊等情，亦有該公司99年7
      月6 日全管字第0269號函在卷可按。且被告於98年4 月18
      日至該公司三重巿福道店繳費情形，亦經被告提出該繳費
      收據可按，是本院認檢察官上開聲請已無調查必要，附此
      指明。
（三）綜上所述，被告為圖短繳停車費用，而變造該臺北縣停車
      繳費通知單並持之向全家便利商店股份有限公司三重巿福
      道店繳交而行使，因而取得20元之不法利益之犯行明確，
      應依法論科。
二、查被告變造之臺北縣停車繳費通知單1 紙，係臺北縣政府基
    於與人民間之私經濟行為而製作，本質為私文書。被告變造
    該繳費通知單後加以行使，因而獲有短繳停車費用利益，足
    以生損害於公眾及他人，核其所為，係犯刑法第216 條、第
    210 條之行使變造私文書罪及同法第339 條第2 項之詐欺得
    利罪。被告變造私文書後復持以行使，其變造私文書之低度
    行為，應為行使變造私文書之高度行為所吸收，不另論罪。
    被告持變造之臺北縣停車繳費通知單加以行使，憑以詐取短
    繳停車費之利益，係以一行為觸犯行使變造私文書罪及詐欺
    得利罪，為想像競合犯，應依刑法第55條規定，從一重之行
    使變造私文書罪處斷。爰審酌被告為圖小利，擅自變造繳費
    通知單，破壞文書信憑性，紊亂經濟秩序，行為確有不該，
    並參酌其犯後態度、犯罪之動機、手段、品行、智識程度、
    所獲利益甚微等一切情狀，量處如主文所示之刑，並諭知易
    科罰金之折算標準，以示儆懲。
依刑事訴訟法第299 條第1 項前段，刑法第216 條、第210 條、
第339 條第2 項、第55條、第41條第1 項前段，刑法施行法第1
條之1 第1 項、第2 項前段，判決如主文。
本案經檢察官朱俊銘到庭執行職務。
中    華    民    國    99    年    9     月    17    日
                  刑事第十三庭  審判長法  官  王士珮
                                      法  官  楊明佳
                                      法  官  方鴻愷
以上正本證明與原本無異。
如不服本判決應於收受送達後10日向本院提出上訴書狀，並應敘
述具體理由；其未敘述上訴理由者，應於上訴期間屆滿後20日內
向本院補提理由書（均須按他造當事人之人數附繕本）「切勿逕
送上級法院」。
                                      書記官  江怡萱
中    華    民    國    99    年    9     月    20    日
附錄本案論罪科刑法條全文：
中華民國刑法第216 條
（行使偽造變造或登載不實之文書罪）
行使第210 條至第215 條之文書者，依偽造、變造文書或登載不
實事項或使登載不實事項之規定處斷。
中華民國刑法第210 條
（偽造變造私文書罪）
偽造、變造私文書，足以生損害於公眾或他人者，處5 年以下有
期徒刑。
中華民國刑法第339 條
（普通詐欺罪）
意圖為自己或第三人不法之所有，以詐術使人將本人或第三人之
物交付者，處5 年以下有期徒刑、拘役或科或併科1 千元以下罰
金。
以前項方法得財產上不法之利益或使第三人得之者，亦同。
前二項之未遂犯罰之。

司法院資訊處製作；財團法人民間司法改革基金會備份。
